【裁判字號】    98,台上,7486
【裁判日期】    981210
【裁判案由】    殺人
【裁判全文】
最高法院刑事判決            九十八年度台上字第七四八六號
上  訴  人  台灣高等法院高雄分院檢察署檢察官
上  訴  人
即  被  告  甲○○
被      告  乙○○
            丙○○
            丁○○
            戊○○
            己○○
上列上訴人等因被告等殺人案件，不服台灣高等法院高雄分院中
華民國九十八年九月十日第二審判決（九十八年度上訴字第三八
五號，起訴案號：台灣屏東地方法院檢察署九十七年度偵字第一
三七０號、一七六０號），提起上訴，本院判決如下：
    主  文
原判決撤銷，發回台灣高等法院高雄分院。
    理  由
本件原判決認定上訴人即被告甲○○、被告乙○○、丙○○、丁
○○、戊○○、己○○有原判決事實欄所記載之犯罪事實，因而
撤銷第一審關於乙○○、丙○○、丁○○、戊○○、己○○部分
之判決，改判分別論處乙○○、丙○○、丁○○、戊○○、己○
○共同傷害人之身體罪刑（乙○○、丁○○各處有期徒刑一年二
月；丙○○、戊○○、己○○，均累犯，各處有期徒刑一年六月
），並維持第一審關於論處甲○○殺人罪刑（處有期徒刑十三年
，褫奪公權六年）部分之判決，駁回此部分甲○○在第二審之上
訴，固非無見。
惟查：(一)有罪之判決書，須將認定之犯罪事實詳記於事實欄，然
後於理由內，逐一說明其所憑之證據及認定之理由，使事實與理
由兩相一致，方為合法。倘事實欄已有及，而理由內未加說明
，是為理由不備，理由內已加說明，而事實欄無此記載，則理由
失其依據，均足構成撤銷之原因。本件原判決事實認定：甲○○
因駕車與被害人陳大龍駕駛之預拌混凝土車發生糾紛，遭被害人
砸毀車輛擋風玻璃，心有未甘，意圖報復，遂邀集乙○○、丁○
○、戊○○及己○○等人（下稱甲○○等六人）前往屏東縣鹽埔
鄉○○村○○路一三二號被害人任職之新佑公司，找被害人索賠
未果，而與被害人發生爭執，遂共同基於傷害之犯意聯絡，推由
甲○○持木棍一支與手持長板凳之陳大龍互毆，乙○○、丙○○
、丁○○、戊○○、己○○等五人（下稱乙○○等五人）則在旁
幫忙甲○○與被害人對抗。被害人雖然身高體壯，仍不敵甲○○
等六人，乃逃離現場。甲○○等六人復基於同一傷害犯意，自後
追打被害人。嗣於途中，被害人因急於逃跑，即將手中板凳丟棄
。甲○○明知被害人已因人數居於弱勢，並因徒手無力反擊，且
頭部為人身之要害，若持木棍揮打被害人頭部，將生死亡結果，
竟單獨另起殺人之犯意，持該木棍朝被害人頭部重擊數下，擊中
被害人頭頂部及右顳部。甲○○等六人見被害人倒地後，始逃離
現場。被害人經送醫急救，仍因嚴重顱內出血含右側硬腦下出血
、蜘蛛膜下出血以及腦幹出血、腦幹失能、右側顱骨骨折等傷害
，不治死亡等情。如果無訛，甲○○等六人第一次共同傷害被害
人時，並未攻擊被害人頭部，迨被害人不敵逃跑，為甲○○等六
人追及時，始由甲○○單獨起意，持該木棍朝被害人頭部重擊致
死。與原判決理由內之說明：如甲○○手持木棍單獨與被害人持
長板凳對打，甲○○是否能夠應付，已值懷疑。且縱被害人不敵
，理應本能以手護住頭部要害，被害人任憑甲○○如何毆擊，最
多亦僅身體其他部位受傷。倘非其他在場被告多人同時對被害人
攻擊，使被害人分心無暇抵抗，被害人傷勢絕對不會集中於頭部
。另甲○○與被害人衝突結束後，被害人頭部多處重大傷害，然
甲○○卻毫髮無傷，若非甲○○因夥眾追打被害人，使被害人無
力反抗，只能任由甲○○持棍毆打，二人所受傷勢自無差距如此
巨大之理，足見證人鄧琍屏指證見到甲○○等六人追打被害人；
證人吳瑞明證稱目睹至少五人上前質問被害人，並有數人追打被
害人，數人自另一方向包抄等證詞為真。又甲○○雖辯稱因遭被
害人持板凳攻擊，始持木棍反擊，縱有打中被害人頭部，亦非故
意等語。然被害人在新佑公司與甲○○衝突時，曾持板凳與甲○
○互毆，但不久即倒退轉身逃跑，並於天佑公司門前不遠處將板
凳丟棄等情，業經證人鄧琍屏、林吉郎於第一審結證明確，並經
甲○○供認無誤。足見被害人所持板凳丟棄於地後，仍遭甲○○
等人持續追打。被害人既已手無武器抵抗，復因不敵被告等人追
打一路倒退、逃跑，顯係於手無寸鐵無力反擊下任由甲○○持棍
毆打，甲○○自無正當防衛可言，且甲○○毆打被害人之位置、
力道、方式均可決定及控制等語（見原判決理由貳、三、(四)、４
；(五)、６）。又認甲○○等六人係一路共同追打被害人，使被害
人無力反抗，任由甲○○持木棍毆打頭部；或甲○○毆打被害人
頭部時，乙○○等五人亦有在場圍毆被害人。事實之認定與理由
之說明相互齟齬，自有理由矛盾之違法。且原判決事實就乙○○
等五人如何與甲○○共同追打被害人？及甲○○持木棍毆打被害
人頭部時，乙○○等五人有何同時攻擊被害人之行為？均未明白
認定，致理由說明失所依據，亦有判決理由矛盾之違誤。(二)加重
結果犯，以行為人對於加重結果之發生有預見之可能，能預見而
不預見者為要件。刑法第二百七十七條第二項前段之傷害致人於
死罪，係對於犯普通傷害罪致發生死亡結果所為規定之加重結果
犯，依同法第十七條規定，以客觀上行為人能預見其死亡結果之
發生，但主觀上無預見為要件，而此項構成犯罪之事實，依刑事
訴訟法第三百零八條、第三百十條第一款規定，必須於事實欄明
白認定，並於理由內加以說明，方足以資論罪科刑。本件原判決
理由說明乙○○等五人於行為時，雖與甲○○共同追打被害人，
並由甲○○單獨持木棍毆打被害人，但乙○○等五人並無置被害
人於死之故意，此完全是甲○○於共同傷害被害人之際，另行基
於殺害被害人之犯意，單獨持木棍猛力毆打被害人頭部，致被害
人發生死亡結果，應與乙○○等五人無關。乙○○等五人對於被
害人死亡，客觀上無從預見；且被害人身體其他部位並未受傷，
如非甲○○介入，亦不致發生死亡之結果，乙○○等五人之傷害
行為，與被害人死亡，並無相當因果關係，自無令負傷害致死罪
責之可言等語（見原判決理由貳、三、(六)、２、）。然原判決
於事實欄內對於乙○○等五人「主觀上」就被害人死亡之加重結
果，因疏忽而未預見、防範一節，未加認定記載，致所為理由論
述已失其事實依據，自非適法。又原判決理由既認甲○○等六人
係一路共同追打被害人，使被害人無力反抗，甲○○始能持木棍
毆打被害人頭部，且乙○○等五人亦有同時在場圍毆被害人，並
說明頭部為人身之要害，若持硬物猛力毆擊，將致人死亡，為眾
所週知之事，甲○○竟持木棍朝被害人頭部要害用力敲擊，顯有
致被害人死亡之預見與故意等語（見原判決第三０頁第二三至二
五行）。則乙○○等五人與甲○○共同一路追打、圍毆被害人時
，對甲○○持木棍毆打被害人頭部有致被害人死亡之結果，主觀
上有無預見及客觀上是否不能預見？均非無疑。原判決對此並未
說明其論據及得心證之理由，難謂無理由不備之違誤。以上或為
檢察官上訴意旨所指摘，或為本院得依職權調查之事項，應認原
判決有撤銷發回之原因。
據上論結，應依刑事訴訟法第三百九十七條、第四百零一條，判
決如主文。
中    華    民    國  九十八  年   十二   月    十    日
                      最高法院刑事第十二庭
                          審判長法官  黃  一  鑫
                                法官  張  春  福
                                法官  林  勤  純
                                法官  李  錦  樑
                                法官  陳  國  文
      本件正本證明與原本無異
                                      書  記  官
中    華    民    國  九十八  年   十二   月   十七   日
                                                     Ｍ


司法院資訊處製作；財團法人民間司法改革基金會備份。
